【裁判字號】    98,交抗,597
【裁判日期】    980831
【裁判案由】    聲明異議
【裁判全文】
臺灣高等法院高雄分院刑事裁定         98年度交抗字第597號
    抗  告  人  交通部公路總局高雄區監理所澎湖監理站
    受  處分人  甲○○
上列抗告人因違反道路交通管理處罰條例聲明異議案件，不服臺
灣澎湖地方法院中華民國98年7 月20日裁定（98年度交聲字第60
號），提起抗告，本院裁定如下：
    主  文
抗告駁回。
    理  由
一、抗告意旨略以：有關「一行為同時觸犯刑事法律及違反行政
    法上義務規定，經檢察官依刑事訴訟法第253 條之1 為緩起
    訴處分後，行政機關得否就該違反行政法上義務再處以行政
    罰」之事項，法務部行政罰法諮詢小組第一次會議紀錄「緩
    起訴者乃附條件的不起訴處分，亦即是不起訴的一種，此觀
    諸刑事訴訟法第256 條規定自明。既為不起訴即依不起訴處
    理。檢察官為緩起訴處分時，依刑事訴訟法第253 條之2第1
    項規定，對被告所為之指示及課予之負擔，係一種特殊的處
    遇措施，並非刑罰，因此，刑事案件經檢察官為緩起訴處分
    確定後，宜視同不起訴處分確定，依行政罰法第26條第2 項
    規定，得依違反行政法上義務規定裁處之」作成結論函釋，
    先此敘明。故原裁定理由四(四)部分，核與上開函釋意旨有違
    。本站於上開緩起訴處分期滿後，依道路交通管理處罰條例
    第35條第1 項第1 款規定予以裁決，並無不當。本站監違裁
    字第裁84－T00000000 號裁決書處罰異議人違規罰鍰新台幣
    （下同）45,000元部分撤銷，於法有據，爰提起抗告，請求
    撤銷原裁定云云。
二、按依95年2 月5 日施行之行政罰法第26條第1 項規定：「一
    行為同時觸犯刑事法律及違反行政法上義務規定者，依刑事
    法律處罰之。但其行為應處以其他種類行政罰或得沒入之物
    而未經法院宣告沒收者，亦得裁處之。」即所謂「一事不二
    罰」原則，究其立法目的，即在於：「一行為同時觸犯刑事
    法律及違反行政法上義務規定時，由於刑罰與行政罰同屬對
    不法行為之制裁，而刑罰之懲罰作用較強，故依刑事法律處
    罰，即足資警惕時，實無一事二罰再處行政罰之必要。且刑
    事法律處罰，由法院依法定程序為之，較符合正當法律程序
    ，應予優先適用。但罰鍰以外之沒入或其他種類行政罰，因
    兼具維護公共秩序之作用，為達行政目的，行政機關仍得併
    予裁處，故為第一項但書規定。」申言之，一行為同時觸犯
    刑事法律及違反行政法上義務規定時，由於刑罰與行政罰同
    屬對不法行為之制裁，而刑罰之懲罰作用較強，故依刑事法
    律處罰，即足資警惕時，實無再重複處行政罰之必要。但罰
    鍰以外之沒入或其他種類行政罰，因兼具維護公共秩序之作
    用，為達行政目的，行政機關仍得併予裁處。
三、經查：
  (一)本件異議人即受處分人甲○○於97年4 月15日10時39分許，
    飲酒後駕駛車牌號碼FAG-921 號重型機車，行駛於澎湖縣20
    3 號縣道北向道路，途經18-5公里處，因酒醉失控自行摔倒
    受傷，經送醫急救，測得其血液中所含酒精濃度為215.88MG
    /DL （換算成呼氣酒精濃達每公升1.079 毫克），遂予製單
    舉發，原處分機關乃裁處異議人45,000元罰鍰，並吊扣駕駛
    執照12個月及施以道安講習等事實，有高雄縣政府警察局舉
    發違反道路交通管理事件通知單、交通部公路總局高雄區○
    ○○○○道路交通管理事件裁決書附卷可稽；又受處分人因
    上開酒後駕車案件，經臺灣澎湖地方法院檢察署檢察官於97
    年5 月19日以97年度偵字第410 號為緩起訴處分（緩起訴期
    間為1 年，並命受處分人應於緩起訴處分確定後6 個月內向
    指定之公益團體提供120 小時之義務勞務），上開緩起訴處
    分期間，業於98年5 月27日期滿未據撤銷，有上揭緩起訴處
    分書及臺灣高等法院被告前案紀錄表各1 件在卷可稽，是該
    緩起訴處分確已發生實質確定力。又受處分人具狀聲明異議
    亦自承有上揭酒後駕車受傷之行為，是受處分人酒後超過規
    定標準駕駛動力交通工具，因而肇事受傷，並為警查獲之事
    實，足堪認定。
  (二)至檢察官依法為「緩起訴處分」時，依刑事訴訟法第253 條
    之1 第1 項規定對被告所為之指示及負擔，固係一種「特殊
    的處遇措施」並非刑罰，期使被告免於訴追之法律效果，就
    法律效果而言，緩起訴與「不起訴處分」之最終效果相同；
    然參酌緩起訴處分，為介於起訴及微罪職權不起訴間之緩衝
    制度設計，其具體效力依刑事訴訟法第260 條規定，於緩起
    訴處分期間屆滿未經撤銷者，非有同條第1 款或第2 款情形
    之一不得對於同一案件再行起訴，即學理上所稱實質確定力
    ，足見在緩起訴期間內，尚無實質確定力可言（參照最高法
    院94年台非字第215 號、95年台非字第284 號判決意旨）。
    故觸犯刑事法律之犯罪行為符合緩起訴要件者，雖經檢察官
    為緩起訴處分而暫緩起訴，然仍係認被告有犯罪嫌疑，始予
    暫緩起訴，並得課被告予一定之負擔或指示，此與不起訴處
    分係因犯罪嫌疑不足或其他原因，不得附條件或負擔，顯有
    不同。是法務部95年5 月25日法律字第0950700393號函雖認
    ：「行政罰第26條第2 項所稱不起訴處分包括緩起訴處分在
    內」等語，然基於上揭理由，自無從遽為比擬而為相同之處
    置。況受處分人上開酒後駕車行為，係一行為同時觸犯刑事
    法律及違反行政法上義務規定，茲同一行為觸犯刑法第185
    條之3 之刑事罪嫌，既經檢察官為緩起訴處分確定，即緩起
    訴期間為1 年，受處分人並應依緩起訴內容於緩起訴處分確
    定後6 個月內，提供120 小時義務勞動。緩起訴處分命「受
    處分人提供120 小時之義務勞動」，雖非刑法所定之刑罰，
    然其實已對受處分人名譽、心理、自由及財產等產生相當制
    約，應可實質該當行政罰第26條第1 項所指「依刑事法律」
    之處罰。另按緩起訴處分於緩起訴處分期間（即猶豫期間）
    僅發生形式之確定力，若符合刑事訴訟法第253 條之3 第1
    項之要件，檢察官仍得依職權或依告訴人之聲請撤銷原處分
    繼續偵查或起訴；且依同法條第2 項規定，檢察官撤銷緩起
    訴處分時，被告已履行之部分，不得請求返還或賠償。故在
    緩起訴猶豫期間內，如以上揭法務部函示稱「不起訴處分」
    包括「緩起訴處分」在內，則緩起訴猶豫期間內異議人已遵
    照檢察官命令所之勞務給付，再受行政裁處罰鍰，苟再遭撤
    銷緩起訴處分，復經檢察官起訴，再受法院審判施以刑罰制
    裁，恐生「一事三罰」之危險。
  (三)道路交通管理處罰條例第35條第8 項固定有汽車駕駛人經裁
    判確定，而處以罰金低於該條例第92條所訂最低罰鍰基準規
    定，應依該條例裁決繳納不足最低罰鍰部分之規定。惟檢察
    官以緩起訴命被告向指定之公益團體提供義務勞務，與道路
    交通管理處罰條例第35條第8 項經裁判確定處以罰金性質迴
    異，並無所謂差額可言，自無適用該條例之可能。又服義務
    勞動雖非繳納金錢，但依修正之刑法第41條第2 項規定，得
    易科罰金者，得以提供社會勞動6 小時折算1 日，是服勞動
    並非毫無付出，且是否以勞動之方式作對被告為緩起訴處分
    所為負擔，檢察官可依情狀考量。是服義務勞動並無違反比
    例原則，或鼓勵民眾喝酒過量駕車之情，一併敘明。
四、據上，受處分人「酒精濃度超過規定標準」之違規行為，既
    已依行政罰法第26條第1 項前段規定受有刑事處罰，復無行
    政罰第26條第2 項規定所揭示「經不起訴處分或為無罪、免
    訴、不受理、不付審理之裁判確定者」此類未課予行為人實
    質上不利益負擔之情形。揆諸上揭說明，行政機關至多僅能
    基於其他公益上之目的，而對受處分人課予「罰鍰以外之沒
    入或其他種類行政罰」，應無再對受處分人課予「罰鍰」之
    餘地。原審裁定認受處分人之行為，係一行為同時觸犯刑事
    法律及違反行政法上之義務規定，有一事不二罰原則之適用
    ，認事用法，核無違誤。
五、原裁定將原處分關於裁處受處分人罰鍰部分予以撤銷，另諭
    知不罰，並駁回其他異議，經核即無不合。抗告人抗告意旨
    ，仍執前詞，認仍應對受處分人裁處罰鍰，並無理由，應予
    駁回。
據上論斷，應依道路交通案件處理法第26條、刑事訴訟法第412
條，裁定如主文。
中    華    民    國    98    年    8     月    31    日
                  刑事第二庭    審判長法  官  林正雄
                                      法  官  陳啟造
                                      法  官  黃壽燕
以上正本證明與原本無異。
不得再抗告。
中    華    民    國    98    年    8     月    31    日
                                      書記官  梁雅華


司法院資訊處製作；財團法人民間司法改革基金會備份。
